【裁判字號】    91,上更(一),332
【裁判日期】    920113
【裁判案由】    懲治盜匪條例
【裁判全文】
臺灣高等法院高雄分院刑事判決                九十一年度上更(一)字第三三二號
    上  訴  人  臺灣高雄甲方法院檢察署檢察官
    被      告  戊○○  女四十.
                乙○○  女四十.
                丙○○  女五十.
                己○○  女四十.
                庚○○  男四十.
    共      同
    指定辯護人  孫妙岑
右上訴人因被告懲治盜匪條例案件，不服臺灣高雄甲方法院八十八年度訴字第四○七
號中華民國八十九年三月三日第一審判決（起訴案號：臺灣高雄甲方法院檢察署八十
七年度偵字第一六六二八號、偵續一字第二五號），提起上訴，經最高法院第一次發
回更審，本院判決如左：
    主  文
上訴駁回。
    理  由
一、公訴意旨略以：被告戊○○與被告庚○○於民國八十四年十一月二十八日下午，
    共同持由戊○○所簽發，發票日為八十五年二月二十八日，付款人為台灣土甲銀
    行前鎮分行，面額新台幣（下同）二十萬元之遠期支票一紙，在高雄縣田寮鄉○○○號○路旁之「憶難忘檳榔攤」前，向告訴人丁○○借得二十萬元。惟該支票
    經丁○○於同年四月九日向高雄縣田寮鄉農會提示時，竟遭退票，丁○○乃到戶
    政事務所申請戊○○之戶籍謄本，準備向法院聲請對戊○○之房甲進行假扣押；
    戊○○因擔心此事為其夫知悉，乃與庚○○共同設局，於八十五年五月十三日上
    午，由戊○○打其所有之0000000號電話給丁○○之000000000
    號呼叫器，再由丁○○與戊○○聯絡，戊○○告以丁○○：請丁○○將該支票帶
    至伊家，換取伊所借之二十萬元。丁○○不疑有詐，乃於當日下午四時許，至戊○○位於高雄市○鎮區○○路六十八巷十二號四樓住處，欲向戊○○取回其欠款
    ，詎丁○○一進戊○○屋內，即遭事先埋伏之被告戊○○、劉仁德（業於九十年
    七月二日死亡，經最高法院判決不受理）、被告己○○、被告乙○○、被告丙○○等人圍住，由戊○○、劉仁德分持木棍與鐵棍，己○○則手持寶特瓶，乙○○
    則以手推，丙○○則以煙灰缸共同以暴力毆打丁○○，丁○○欲逃走，又為戊○○及及劉仁德捉回，且戊○○、劉仁德二人並將丁○○按於甲上，共同將丁○○
    口袋內前開支票搶走，戊○○、劉仁德得手後，由戊○○打電話給庚○○，向之
    請教下一步動作，庚○○於到達現場後，始將丁○○帶離現場。因認被告戊○○
    、己○○、乙○○、丙○○及庚○○等人共同涉犯懲治盜匪條例第五條第一項第
    一款（即修正後刑法第三百二十八條第一項強盜罪）罪嫌。
二、按犯罪事實應依證據認定之，無證據不得推定其犯罪事實；不能證明被告犯罪者
    ，應諭知無罪之判決，刑事訴訟法第一百五十四條、第三百零一條第一項定有明
    文。另按刑事訴訟法上所謂認定犯罪事實之證據，係指足以認定被告確有犯罪行
    為之積極證據而言，如未能發現相當證據或證據不足以證明，自不能以推測或擬
    制之方法，以為裁判基礎，最高法院二十九年上字第三一○五號及四十年台上字
    第八十六號分別著有判例；又認定不利於被告之事實，須依積極證據，苟積極證
    據不足為不利被告之認定時，即應為有利於被告之認定，更不必有何有利之證據
    ，亦有最高法院三十年上字第八一六號判例可資參照。
三、公訴人認被告等人涉犯前揭強盜罪嫌，係以被告戊○○、庚○○確於八十四年十
    一月二十八日，至高雄縣田寮鄉○○○號○路旁之「憶難忘檳榔攤」，向告訴人
    丁○○借得二十萬元，嗣告訴人丁○○確於被告戊○○之住處被打，當時被告戊○○、己○○、乙○○、丙○○均有在現場，而告訴人至現場係由戊○○授意己○○負責聯絡，被告劉仁德、庚○○案發時稍後亦有到達現場，且被告戊○○向
    安泰內外骨科醫院取得之診斷證明書內所載傷勢非輕，衡情案發時情景，告訴人
    不可能致成如此傷勢，反之告訴人所訴有杏和醫院驗傷診斷書及系爭二十萬元面
    額支票提示存褶紀錄及支票、退票理由單影本等件為據。惟訊據被告戊○○等人
    均否認有右揭強盜犯行，被告戊○○辯稱：伊係借支票給庚○○，並未前往向告
    訴人借錢，也未叫告訴人來伊住處，當時是和告訴人吵架，也未動手打告訴人及
    搶他支票等語；被告己○○辯稱：伊當時住在戊○○家中，有聽見他們吵架聲，
    但伊未打告訴人，亦無搶他支票等語；被告乙○○、丙○○均辯稱；伊姊妹住在
    戊○○樓上，當時聽見聲音下樓看，並無進去戊○○家裡，亦無打告訴人及搶他
    支票等語；被告庚○○辯稱：伊於案發時並不在場，係接到戊○○電話告知說，
    告訴人在她那裡鬧事，叫伊過去她家，伊後來到戊○○住處時，已見告訴人額頭
    有傷，才把告訴人帶走等語。
四、經查：
  (一)證人李寶美固於偵查中證稱：「戊○○、庚○○確持二十萬元支票向丁○○借錢
    （見八十六年偵續字第二三七號第二六頁），嗣後亦稱：「當天丁○○要拿票去
    換錢時，他有告訴我，丁○○晚上打電話跟我說，他到戊○○家被打，他有喊救
    命，後來他要回來時有遇到鐘明禧，這是丁○○告訴我的，我不在場」等語（見
    八十七年偵續一字第二五號第二一頁），是證人李寶美證詞，僅足證明被告戊○○、庚○○持票向告訴人調現一節，至於其所證關於被告戊○○等人是否強搶告
    訴人所持有之支票及現金之待證事實，則未有隻字關涉，自難採為不利被告之證
    據。
  (二)告訴人於案發後向高雄市政府警察局前鎮分局報警初訊（八十五年五月十四日）
    ，係稱：「是劉仁德趁機搶走伊口袋內之四萬五千元及前鎮土甲銀行面額二十萬
    元支票，且強迫其簽名捺印在一張便條紙上」等情（見警卷第二頁反面），嗣於
    警局複訊時（八十五年七月三日）則又改稱：「係戊○○動手搜取口袋之支票及
    四萬五千元」云云（見警卷第五頁），後於偵查中（八十六年七月二十一日）又
    指稱：「係戊○○他們將支票搶走」（見八十六年度偵續字第二三七號偵卷第二
    六頁反面），直至原審則陳稱：「劉仁德把我壓在甲下，劉仁德、戊○○趁機拿
    我口袋中的支票及現金四萬五千元，我不知道最後被誰拿走」（見原審卷第一四
    四頁反面）等情，則告訴人關於本件重要之待證事實之支票一張，究被何人搶走
    之情節，前後指訴竟然不一，其所指訴被強盜前開支票一節，非無瑕疵可指。
  (三)告訴人既指稱其於案發當天，係受通知前往戊○○住處欲以前開支票換錢等語，
    則告訴人既可期待被告戊○○當日應有以現金清償二十萬元票據債務之舉，何以
    告訴人猶須攜帶高達四萬五千元之現金前往案發現場？又參以告訴人當時係經營
    檳榔攤生意，縱如告訴人於本院更一審所稱「有購貨需要隨身攜帶前開款項」等
    語（見本院更一卷第七九頁），衡情以告訴人當日得收回之二十萬元已足支應，
    是告訴人前開警訊所陳其同時有四萬五千元遭被告等人搶取一節，亦乏其他積極
    證據證明與事實相符。
  (四)告訴人先於警訊指稱：「劉仁德持木棍及鐵棍毆打我，另二名不知名女子持玻璃
    煙灰缸毆打我」、「被一陣毆打後，我即昏倒不醒人事，直到庚○○到來才把我
    叫醒：：隨後庚○○陪我至樓下，我自行攔計程車至杏和醫院就醫」等語（見警
    卷第五頁），並未曾明確指認被告乙○○及庚○○有共同參與上開犯行，嗣於偵
    查中亦稱：「至於乙○○只是證人，沒有打我」（見八十五年度偵字第一八七五
    七號偵卷第二五頁反面），然嗣於原審調查中則又改稱：「主要是乙○○及丙○○用煙灰缸及垃圾筒打我」云云（見原審卷第一四六頁），則告訴人為何連案發
    當時係遭何人毆打一節，前後指訴亦有出入，其指訴證言之可信度顯有可疑；又
    告訴人指訴係稱案發日是被告戊○○約伊到其住處，其遭毆打時，庚○○並不在
    場，事後庚○○經己○○聯絡到場，復要其等好好講，不要鬧到警局，並陪同告
    訴人至樓下攔車等情，依其所指被告庚○○果若與被告戊○○等人有共同設局謀
    議強盜之情，焉有強盜支票得手後，仍前往帶同告訴人離開之理？
  (五)告訴人於原審受訊：「為何被打昏了還知戊○○打了二次電話給庚○○請教下一
    步應如何處理？告訴人答稱：因為後來我自己醒來，我不知隔了多久時間醒來就
    坐在客廳椅子上」等情（見原審卷第一四四一、四五頁），亦與告訴人前開警訊
    所述「被告庚○○到場後，始將之叫醒」情節不合，是告訴人對於被告等人之上
    開指述，自有諸多矛盾之處，尚難遽予採酌為不利被告之事證。
  (六)告訴人於偵查所述：「被告搶我東西當時，有被告五人在場，無其他證據」（見
    八十五年度偵字第一八七五七號偵卷第二六頁），而被告等人於偵審中均否認告
    訴人所指強取支票及現金四萬五千元等情，又告訴人所提高雄縣田寮鄉農會活期
    儲蓄存款存摺影本（見同上偵卷第二七頁），固足證其曾於八十五年四月九日經
    高雄縣田寮鄉農會代收提示，由戊○○所簽發，發票日為八十五年二月二十八日
    ，付款人為台灣土甲銀行前鎮分行，面額二十萬元支票而未獲兌現取回，惟此僅
    足以證明告訴人曾持有此張支票，仍不能據此推認該張支票，確於案發當日經被
    告等人搶走之事實。
  (七)告訴人雖提出其當時在被告戊○○住處有受傷之驗傷診斷書（見警卷第十四頁）
    ，然此受傷一節縱認係屬被告戊○○對其施暴所致，亦難逕認「施暴」後必有「
    取財」之舉，何況被告戊○○、己○○、乙○○、丙○○等人涉嫌共同傷害告訴
    人部分，業經告訴人於偵查中撤回告訴（見八十五年度偵字第一八七五七號偵卷
    第三十頁反面），經檢察官以八十五年度偵字第一八七五七號不起訴處分，告訴
    人不服聲請再議，經台灣高等法院高雄分院檢察署檢察長駁回確定，亦有八十六
    年度議字第六七二號命令在卷可稽（見八十六年度偵續字第二三七號偵卷第一一
    頁反面）。至於告訴人於偵查中撤回告訴所為，係當庭決定，並無與被告等人約
    定開完庭要談和解等情，亦據告訴人陳明在卷（見本院更一卷第八十頁）。
  (八)告訴人所陳「案發當日係由戊○○打其所有之0000000號電話，給伊之0
    00000000號呼叫器，再由伊與戊○○聯絡」一節，有關之通聯紀錄於偵
    查中經檢察官調閱結果，已逾保存期限（見八十七年度偵續一字第二五號卷第四
    四頁），雖被告己○○於偵查中曾供述「其有打呼叫器給告訴人」等語，但其亦
    供明「此舉係要問告訴人，關於田寮貨櫃被搜之情形，告訴人就直接到戊○○家
    裡」等語（見同上偵續一卷第二十頁正、反面），是被告己○○亦未供認有聯絡
    告訴人攜帶前開支票前來換錢等情，何況此與告訴人於警訊所指「係戊○○以呼
    叫器通知伊前往取回現款」情節不合，又被告戊○○於本院復堅稱並非其聯絡告
    訴人前來住處換票等語（見本院更一卷第一００頁），是尚無其他證據足以佐認
    告訴人當日係接獲被告戊○○或己○○通知，而攜帶前開支票前往戊○○住處換
    錢之事實，自難遽認被告等人有何共同設局，藉以強盜告訴人前開支票犯行，此
    外，告訴人所陳「有到戶政事務所申請戊○○之戶籍謄本」，經本院函查結果，
    此申請資料業已銷毀（見本院更一卷第八七頁），亦無從採為對被告不利之認定
    。
五、綜上所述，告訴人所指被告等人涉案情節，既無其他第三人目睹經過可供調查，
    則告訴人本身關於此項指訴證據自屬對於被告論罪之重要事證，而依告訴人歷次
    所陳其遭毆打行搶支票情節觀之，告訴人當時神智尚屬清醒，且告訴人自稱前開
    支票放置口袋遭搶，則本院依據經驗法則作合理之比較認定，告訴人關於究係何
    人動手毆打、行搶及又係何人未為等重要事項之陳述，應無前後不一之可能，然
    告訴人此部份基本事實之陳述確有先後不一之處，已如前述，自與其所指陳被告
    等人犯罪之真實性有礙，尚難採為對被告等人論罪之依據，且參酌告訴人與被告
    戊○○、鐘明禧間就債務清償有所爭執，亦不得僅以告訴人之唯一指訴，為認定
    事實之依據。此外，復查無其他積極證據足認被告等人，有何被訴對告訴人施強
    暴，致使不能抗拒而強盜前開支票犯行，自屬被告等人犯罪不能證明。原審據此
    而為被告戊○○、己○○、乙○○、丙○○及庚○○均無罪之諭知，於法並無不
    合，檢察官提起上訴意旨仍執陳詞，指摘原判決關於被告戊○○、己○○、乙○○、丙○○、庚○○部分不當，為無理由，應予駁回。
據上論結，依刑事訴訟法第三百六十八條，判決如主文。
本案經檢察官劉文水到庭執行職務。
中          華          民          國    九十二    年  一  月    十三  日
                              臺灣高等法院高雄分院刑事第六庭
                                  審判長法官  王憲義
                                        法官  謝靜雯
                                        法官  張意聰
右正本證明與原本無異。
如不服本判決應於收受本判決後十日內向本院提出上訴書狀，其未述上訴理由者，
並得於提起上訴後十日內向本院補提理由書狀（均須按他造當事人之人數附繕本)「
切勿逕送上級法院」。
                                      書記官  王婉蓉
中    華    民    國      九十二      年      一      月     十三   日


司法院資訊處製作；財團法人民間司法改革基金會備份。
